【裁判字號】    92,上訴,1028
【裁判日期】    920806
【裁判案由】    偽造文書等
【裁判全文】
臺灣高等法院高雄分院刑事判決                  九十二年度上訴字第一二八號
    上  訴  人
    即  被  告  未○○
右上訴人因偽造文書等案件，不服台灣高雄地方法院九十年度訴字第三一號中華
民國九十二年四月三十日第一審判決（起訴案號：台灣高雄地方法院檢察署九十年度
偵緝字第一００四號），提起上訴，本院判決如左：
    主  文
原判決撤銷。
未○○無罪。
    理  由
一、公訴意旨略以：未○○自民國七十五年間起即以綽號「阿華」或其女「曉華」之
    名義，在高雄縣鳳山地區招攬民間互助會，八十四年六月起至八十六年十一月間
    止，未○○利用互助會會員間彼此不熟識，竟意圖為自己不法所有之概括犯意，
    冒用會員之名義，在如附表所示五組互助會投標時標得會款，致不知情之會員陷
    於錯誤而交付會款，並生損害被冒標之會員，冒標金額達新台幣（下同）一千餘
    萬元。因認被告未○○觸犯刑法第二百十六條、第二百十條、第三百三十九條第
    一項之罪嫌等語。
二、公訴人認被告未○○觸犯刑法第二百十六條、第二百十條、第三百三十九條第一
    項之罪嫌，係以告訴人卯○○等指訴綦詳，且有告訴人之確認書在卷可按，互助
    會均由被告未○○邀集及收取會款，止會後，主張仍為活會之人數多於實際所剩
    餘之會數，即係冒名標會之情等情，為其論據。訊據上訴人即被告未○○否認有
    偽造文書冒名標會及詐收會款之犯行，辯稱：互助會係我同居人趙清山所邀集，
    趙清山擔任市場之主任委員八年，我在市場擔任收清潔費之工作，同居期間僅曾
    代收會款，趙清山死亡後，會員求償無門，故誣賴於我，我即遷出與友人即證人
    潘足仔同住，我並無邀集互助會，亦未詐取會款等語。
三、按犯罪事實應依證據認定之，無證據不得推定其犯罪事實，刑事訴訟法第一百五
    十四條定有明文。所謂犯罪事實之證據，係指足以認定被告確有犯罪行為之積極
    證據而言，該項證據且須適合被告犯罪事實之認定，始得採為斷罪資料最高法院
    二十九年上字第三一０五號、五十三年台上字第二七五０號判例參照）。告訴人
    之指訴，須無瑕疵可指，且就其他方面調查，又與事實相符，始足採為認定犯罪
    事實之憑證。苟積極證據不足證明犯罪事實，被告之抗辯或反證縱屬虛偽，仍不
    能以資為積極證據應予採信之理由，而應為被告有利之認定。
四、經查：
  (一)本件檢察官起訴各情，有互助會單五件附卷為證，被告否認有召集上開互助會，
    經核該上開互助會會單固有列被告之別名「阿華」列於會單之首，並載有其與趙
    清山同居地點之電話，此均為被告承認真正，告訴人卯○○復於本院調查時自述
    趙清山擔任市場之主任委員八年，被告在市場擔任收清潔費之工作，被告復自承
    曾為各該互助會收取在市場中之會員會款，應足認定被告確有參與各該互助會會
    務，但尚不足以認定此互助會即係被告所邀集。
  (二)告訴人林良妹、戌○○○、葉陳玉馨、吳束哈、壬○○、戊○○、己○○、庚○
    ○、酉○○、卯○○、巳○○、鍾登議等人固分別於檢察官偵查時及原審法院審
    理中指述綦詳，並各出具確認書表明曾參與上開互助會在卷。此僅能證明各該告
    訴人均有參加上揭互助會，惟告訴人之告訴，係以使被告受刑事訴追為目的，其
    陳述是否與事實相符，仍應調查其他證據，以資審認（最高法院五十二年度台上
    字第一三００號判例參照）。告訴人一再指稱：該互助會之召集、收受會錢及開
    標均係被告一人所為，另觀之卷附上開互助會會單影本，除記載相關互助會約定
    事項外，另有「阿華」姓名者及二組電話號碼登載於上，而被告綽號即為阿華，
    會單上所留電話亦係其與趙清山同居處所之家中電話，固堪認該所登記之阿華為
    有參加該互助會之人，但並無其他確切事證足以證明各該互助會均屬被告負責主
    持會務。
  (三)再據告訴人等指述：上開互助會係於八十六年十一月二十五日宣布倒會，惟被告
    所稱召集上開互助會之趙清山確係於八十六年一月四日死亡，有高雄縣鳳山市第
    二戶政事務所函覆之趙清山除戶戶籍謄本一紙在卷可稽（見原審卷第一九八、一
    九九頁），但證人潘足仔（已更名潘瑞驊）於本院調查時證稱：「被告自八十六
    年二月至九十一年五月住在我家即高雄市○○○路二巷九弄四一號四樓之二，後
    來因為我房子賣掉他才搬出去。」，被告復辯以趙清山死後至八十六年二月這段
    時間會務停頓等語，依卷證之資料，亦無確切之事證足以證明趙清山死亡之後，
    被告仍繼續主持會務。徵諸高雄縣調查站卷所示，告訴人卯○○於八十六年十二
    月五日向高雄縣調查站告訴，並附其他之會員於八十六年十二月一日、二日所書
    立之確認書，顯係在被告離開先前與趙清山同居之處所後，找不到被告索討會款
    ，始向高雄縣調查站告訴，被告經台灣高雄地方法院檢察署通緝，於九十年八月
    十七日歸案。堪認被告所辯為可採取。
  (四)附表編號一之互助會係八十四年一月二十五日起會至八十六年十一月二十五日止
    會時，連同八十六年十一月二十五日該會應尚留存八會活會，告訴人等指稱存有
    七會活會一節應係計算有誤所致，上開十二名告訴人指訴有十四名活會員尚未標
    取，顯見該互助會有六會遭被告冒標云云，但十四名活會會員真為活會嗎？並無
    確切事證以實其說，是否因付不出會款，而在死無對證之情況下，乘機主張自已
    為活會以敷衍告訴人？又或係趙清山標了呢？如確係被告冒標，當提出確切事證
    以證明之，蓋檢察官應善盡實質舉責任，說服法院形成心證，若無法說服法院形
    成有罪心證，即應依無罪推定原則，作有利被告之判決。原審逕依推定有罪之例
    推定被告冒標六人次，而謂「本件因難以查明冒標之時間及標金為何，致無法知
    悉被告確實詐欺之款項，據告訴人等說詞，上開互助會標金平時約二至三千元，
    末期飆漲至七、八千元，以平均標金五千元加以計算，冒標期間採最有利於被告
    假設最後六會（即第四十會至四十五會）計算，每次詐得金額為七萬元，六次至
    少詐得四十二萬元。」等語，自有未合。
  (五)公訴意旨指訴被告尚召集如附表編號二至五所示之四組互助會，基於意圖為自己
    不法所有之概括犯意，冒用活會會員名義標得會款，致使不知情活會會員陷於錯
    誤而交付會款，並生損害於遭冒標之會員等情。經查：告訴人指控被告如附表編
    號二所示之互助會，冒用活會會員名義標會之情，惟由卷附各互助會會單以觀，
    附表編號二之互助會，於八十六年十二月一日止會時，應尚餘十九會活會，惟告
    訴人甲○○（二會）、癸○○○（二會）、辰○○○（二會）、吳束哈（二會）
    、乙○○（二會）、申○○（二會）、午○○（二會）、葉麗英（一會）、子○
    ○○（一會）等人僅主張有十六會活會尚未標取。附表編號三之互助會，於八十
    六年十一月二十五止會時，應尚餘四十會活會，惟告訴人丑○○（一會）、丙○
    ○（一會）、癸○○○（二會）丁○○○（二會）、壬○○（一會）、申○○（
    二會）、己○○（一會）、庚○○（三會）、卯○○（二會）、林良妹（二會）
    等人主張僅有十七會活會尚未標取。附表編號四之互助會，於八十六年十二月二
    十日止會時，應尚餘十七會活會，惟告訴人趙秋水（一會）、丁○○○（一會）
    、酉○○（一會）、林良妹（一會）等人主張僅四會尚未標取。附表編號五之互
    助會，於八十六年十月二十九日止會時，應尚餘十六會活會，惟告訴人林良妹（
    三會）、寅○○（三會）、己○○（一會）等人主張僅七會尚未標取；綜上各情
    ，附表編號二至五各互助會止會時，所餘活會均較告訴人指述未得標者為多，告
    訴人等復未能明確指述被告係於何時、以何人名義冒標，尚乏證據可認被告於此
    部分互助會有何冒用活會會員名義標得會款之情。
五、原審為被告科刑之判決，不無違誤，被告上訴意旨否認犯罪，指摘原判決不當，
    非無理由，原判決即屬無可維持，應由本院撤銷改判，因不能證明被告犯罪，自
    應諭知被告無罪。
六、移送併案意旨（八十七年度偵字第一０九四七號）另以：被告未○○及趙清山於
    八十三年五月十日、八十四年元月二十五日及同年六月一日參加告訴人辛○○為
    首之互助會，嗣趙清山於八十六年元月去世，其所參加之互助會由其子趙正煙承
    受，趙正煙後於八十六年九月間標得會款，本應簽發應繳死會會款之本票供會首
    執有，惟趙正煙卻稱，因被告未○○向其購買其所有座落於高雄縣鳳山市○○路
    二八四號房屋尚有三百餘萬元尾款代付，要求所未繳之會款改由被告未○○給付
    ，嗣經被告未○○同意並簽訂同意書，告訴人辛○○始將標得之會款交付予趙正
    煙，惟被告未○○嗣後未依照同意書繳交會款，應認其觸犯刑法第三百三十九條
    第一項之詐欺取財罪嫌。此部分未經起訴，起訴之部分，既經判決無罪如上所述
    ，則移送併辦之部分，即與起訴之部分無裁判上一罪之不可分關係，本院就此部
    分自不得加以審判。應退回檢察官依法處理（最高法院八十八年度台上字第三四
    八四號判決意旨參照）。
據上論斷，應依刑事訴訟法第三百六十九條第一項前段、第三百六十四條、第三百零
一條第一項，判決如主文。
本案經檢察官方娜蓉到庭執行職務。
中    華    民    國      九十二      年      八      月     六   日
                              臺灣高等法院高雄分院刑事第四庭
                                  審判長法官  蕭權閔
                                        法官  陳吉雄
                                        法官  陳啟造
右正本證明與原本無異。
檢察官如不服本判決應於收受本判決後十日內向本院提出上訴書狀，其未述上訴理
由者，並得於提起上訴後十日內向本院補提理由書狀（均須按他造當事人之人數附繕
本)「切勿逕送上級法院」。
                                      書記官  白蘭
中    華    民    國      九十二      年      八      月     六   日
附表：
一、會期：自八十四年一月二十五日至八十七年四月二十五日
    開標時間：每月二十五日開標、每三個月加會一次
    會款：每會新台幣一萬元
    會員：共五十三會
    倒會日期：八十六年十一月二十五日
二、會期：自八十五年二月一日起至八十七年十二月一日
    開標時間：每月一日，每二個月加會一次
    會款：每會新台幣一萬元
    會員：共五十二會
    倒會日期：八十六年十二月一日倒會
三、會期：自八十六年六月二十五日起至八十八年七月十日
    開標時間：每月十日及二十五日
    會款：每會新台幣五千元
    會員：共五十會
    倒會日期：八十六年十一月二十五日倒會
四、會期：自八十六年六月三十日起至同年十一月十四日
    開標時間：每月三十日
    會款：每會新台幣二萬元
    會員：共二十三會
    倒會日期：八十六年十二月三十日倒會
五、會期：自八十六年九月十二日起至同年十一月十四日
    開標時間：每日開標
    會款：每會新台幣一千元
    會員：共六十一會
    倒會日期：八十六年十月二十九日倒會


司法院資訊處製作；財團法人民間司法改革基金會備份。
